【裁判字號】    89,上更(一),374
【裁判日期】    900119
【裁判案由】    返還土地等
【裁判全文】
台灣高等法院民事判決    八十九年度上更(一)字第三七四號
      上  訴  人    甲○○
      訴訟代理人    潘永芳律師
      被  上訴人    聯合勤務總司令部  設台北市南港郵政九○四九九號信箱
      法定代理人    謝建東    .
      訴訟代理人    李志澄律師
      複  代理人    林美伶律師
右當事人間請求返還土地等事件，上訴人對於中華民國八十七年六月九日臺灣士林地
方法院八十六年度訴字第九九八號第一審判決提起上訴，經最高法院第一次發回，本
院判決如左：
      主      文
原判決關於駁回上訴人後開第二項之訴部分及該部分訴訟費用之裁判 (除確定部分外
)均廢棄。
被上訴人應將坐落台北縣汐止鎮○○段橫科小段一六六之四地號土地上如附圖甲部分
面積一六二平方公尺、乙部分六○八平方公尺所舖設之水泥及柏油道路予以拆除回復
原狀，並將一六六之四地號土地返還上訴人及其他共有人。
本判決第二項履行期間為參個月。
第一、二審 (除確定部分外)及發回前第三審訴訟費用由被上訴人負擔。
本判決第二項所命給付，於上訴人以新台幣捌拾萬元為被上訴人預供擔保後得假執行
，但被上訴人如於假執行程序實施前以新台幣貳佰肆拾萬元為上訴人預供擔保，得免
為假執行。
      事      實
甲、上訴人方面：
壹、聲明：
一、原判決關於駁回上訴人後開第二項之訴部分及訴訟費用之裁判廢棄。
二、右廢棄部分被上訴人應將坐落台北縣汐止鎮○○段橫科小段一六六之四地號土地
    上道路如附圖甲部分面積一六二平方公尺、乙部分六○八平方公尺所舖設之水泥
    及柏油予以拆除回復原狀，並將一六六之四地號土地返還上訴人及其他共有人。
三、第一、二審及發回前第三審訴訟費用由被上訴人負擔。
貳、陳述：除與原判決及發回前本院判決記載相同者外，補稱：
一、系爭土地並非既成道路，蓋被上訴人無權占用系爭土地之主要目的係供軍方使用
    ，與一般既成道路不同，僅軍方及特定之數戶民宅可以出入，一般不特定之民眾
    均不得進入，顯見其並非供不特定公眾使用之既成道路。
二、被上訴人自認於民國四十二年徵收土地時，修築道路未經精確測量，致有部分道
    路建築於系爭土地上，顯見被上訴人徵收之土地係作為修築道路使用，其無權占
    用系爭土地係以行使所有權之意思，並非以行使地役權之意思而占用，自無時效
    取得地役權之可言。
三、被上訴人無權占用系爭土地修築道路已為被上訴人所自認，且保養維護道路亦均
    由被上訴人自理，地方政府並未將之納入管理，該道路係由被上訴人所獨占，並
    無公用地役關係可言。
四、系爭土地既無公用地役關係，上訴人即無容忍被上訴人占用系爭土地之義務，且
    被上訴人原徵收之鄰近土地  (即一六六之二、之三地號土地)反而閒置不用，任
    由他人佔用耕作，則被上訴人無權占用系爭土地，顯無國防安全或營區安全之考
    慮，自應將系爭土地返還予上訴人。
乙、被上訴人方面：
壹、聲明：
一、請求駁回上訴。
二、第一、二審及發回前第三審訴訟費用均由上訴人負擔。
三、如受不利判決，請准供擔保免為假執行。
貳、陳述：除與原判決及發回前本院判決記載相同者外，補稱：
一、系爭一六六之四號土地，依原審測量圖所示之甲部分面積一六二平方公尺乃通往
    汐止鎮○○路六二五巷數戶民宅之通路，並非被上訴人所使用，至於乙部分面積
    六Ｏ八平方公尺雖供被上訴人通行使用，但同時亦供其他多戶民宅使用，且此二
    部分之道路迄今已存在四十多年，並經地方政府編定為台北縣汐止鎮○○路六二
    五巷（即甲部分）及橫科路（即乙部分），此等實際供公眾通行數十年之道路，
    自應認為已有公用地役權之關係存在。並成立公法上之使用關係，且不以使用者
    有行使地役權之意思為必要。
二、被上訴人雖在橫科路上（並非系爭一六六之四號土地上）設有崗哨，但僅為警戒
    及安全維護該南港營區（即彈藥庫）而設，並未禁止民眾通行使用，該等橫科路
    之民宅尤非設於營區之內，故本院前審認該道路設有所限制，並非既成道路，不
    生時效取得地役權，顯有誤解。
三、系爭一六六之四號土地既屬有公共地役權關係存在之既成道路，被上訴人通行使
    用，即非無權占有，上訴人之權利應受限制，故無權為本件之請求。
四、系爭道路其中甲部分面積一六二平方公尺，屬通往橫科路六二五巷民宅之通路，
    並非被上訴人所使用。
五、被上訴人徵收之其他數筆土地係供興建營區使用，非專供為修築道路使用，且被
    上訴人均係一貫主張公用地役權，而非主張時效取得地役權，是上訴人稱被上訴
    人並非以行使地役權之意思而占用，無時效取得地役權可言，應不可採！
六、被上訴人係因該公用地役關係取得使用道路之反射利益而已，並非由被上訴人取
    得地役權，縱或被上訴人曾有修築或維護該道路之事實，亦不足以變更系爭土地
    已有公用地役權存在之事實，況地方政府已就該既成道路編列路名及巷號，自屬
    已有管理，且如認被上訴人應拆除系爭道路，則通行該道路數十年之多戶居民將
    由何路通行？其問題將如何解決？
七、上訴人所舉證人李文慶於本院審理時證稱：「．．．以前常去玩」，顯見該土地
    雖有崗哨之設置，然僅為管制進出人員，查明身份，並非禁止民眾進出，證人另
    雖證稱：很少人使用，也沒有公車及站牌云云，惟未設置公車及站牌，亦不足以
    否定系爭一六六之四號土地已供不特定多數人通行使用數十年之事實。
八、系爭地點所在乃一山谷地形，兩旁軍民土地相互交錯；且軍方土地與人民土地又
    多分屬道路兩邊，該道路事實上亦通往十多戶民宅，其居民已達六十多人，加上
    親戚朋友往來，平常通行利用者常在數百人以上，如何謂非供公眾通行使用？
九、臨近系爭土地之被上訴人所屬營區，主要係作彈藥庫，被上訴人使用通行該土地
    ，顯有國防上需要，上訴人主張無國防上之需求云云，自非可採。
參、證據：除援用原審及發回前本院前審提出者外，補提國院部令、土地登記簿謄本
    等影本為證。
    理      由
壹、程序方面
    本件系爭坐落汐止鎮○○段橫科小段一六六之四號土地所在之營區（即南港營區
    ），其管理人原為陸軍總司令部，嗣已將該營區移交聯合勤務總司令部管理，有
    國防部88.12.09（八八）軸載字第七三Ｏ四號令可稽，經聯合勤務總司令部聲明
    承受訴訟，續行訴訟，核無不合，合先敘明。
貳、實體方面
一、上訴人主張：坐落台北縣汐止鎮○○段橫科小段一六六之四地號土地為伊及其他
    共有人共有，被上訴人自民國四十一年起即擅自於該土地上如原判決附圖（下稱
    附圖）甲部分面積一六二平方公尺、乙部分面積六○八平方公尺鋪設水泥及柏油
    ，作為道路使用，為無權占有。依民法第七百六十七條及第八百二十一條規定，
    求為命被上訴人應將系爭土地上如附圖甲、乙部分所示鋪設之水泥及柏油予以拆
    除回復，返還土地與伊及其他共有人。(上訴人另請求返還不當得利部分，業經
    本院前審判決被上訴人應自八十六年十月二十二日起至交還土地之日止，按月賠
    償上訴人二百二十一元確定)。
二、被上訴人則以：伊於系爭土地上構築道路迄今已四十餘年，業為既成道路，且該
    道路經地方政府於七十三年編定路名為台北縣汐止鎮○○路六二五巷，供軍民等
    不特定人使用，是該道路已因時效完成而有公用地役關係等語，資為抗辯。
三、上訴人主張被上訴人自四十一年間起無權占有上訴人共有系爭土地舖設水泥及柏
    油，作為道路使用迄今之事實，業據其提出土地登記簿謄本六紙、地籍圖一紙（
    以上均為影本）、照片六幀為證，且為被上訴人所不爭執。復經原審至現場履勘
    ，並囑託台北縣汐止地政事務所派員會同測量，分別製有勘驗筆錄及該所八十七
    年一月二十一日北縣汐地二字第六四０號函所附土地複丈成果圖在卷可稽。上訴
    人此部分之主張，應堪信為真實。
四、被上訴人雖抗辯其於系爭土地上構築道路迄今已四十餘年，且道路經地方政府編
    定路名為台北縣汐止鎮○○路六二五巷，供軍民等不特定公眾通行多年，已有公
    用地役權之關係存在，被上訴人雖在橫科路上設有崗哨，但僅為警戒及維護營區
    安全而設，並未禁止民眾通行使用，該道路已成為供公眾通行之既成道路云云。
    惟查台北縣汐止鎮○○段橫科小段一六六之四地號土地上如附圖甲部分面積一六
    二平方公尺 (水泥)、乙部分六○八平方公尺 (柏油)所示之道路，係坐落在被上
    訴人所屬營區內，柏油舖設道路部分經編定為台北縣汐止鎮○○路六二五巷，被
    上訴人在道路二側均設有崗哨，管制人員之進出，營區內共有十一戶民宅使用該
    柏油道路，業經原審法官勘驗屬實，有現場照片七張、勘驗筆錄及原審前往現場
    繪製之現場履勘簡圖一紙可稽 (見原審第十四頁、第三十三頁、第六十五頁、第
    六十六頁)，被上訴人雖抗辯伊僅占用附圖乙所示部分，並未占用附圖甲部分  (
    即水泥道路) ，然查該附圖甲部分坐落於營區○○○○○路相銜接，且在被上訴
    人所設崗哨管制範圍內，為被上訴人所屬人員出入之地區，而上訴人多年來亦無
    法使用耕作，事實上為被上訴人占有使用範圍，其辯稱僅占用附圖乙部分，並未
    占用甲部分云云，自非可採。次查所謂供公眾通行之既成道路，必須一般民眾，
    不論身分、地位或任何時間皆可自由進出始足稱之，如限於特定人，在特定時間
    內、需經核准始能進出，即非屬之。經查系爭土地上之前開道路係坐落在該營區
    內，該營區為軍方彈藥庫所在地，兩側設有崗哨管制人車之進出，以維護營區之
    安全，必須持有被上訴人核發之通行證才可以進出，多數時間為軍車在使用，一
    般人很少使用，也沒有公車及設立站牌，業據證人李文慶證述明確，且為被上訴
    人所不爭，依此，該道路除了附近特定之居民外，並非一般民眾在任何時間所能
    自由出入，一般車輛亦無法自由行駛，依前揭之說明，自非所謂供公眾通行之既
    成道路，自無公用地役權之關係存在可言，亦不生時效取得地權之問題，被上訴
    人抗辯該道路已成為公眾通行之既成道路云云，尚非可採。被上訴人雖又辯稱其
    基於國防需要，營區安全之考慮，上訴人有容忍被上訴人占用系爭土地之義務，
    其行使權利應受限制云云，然查所有人於法令限制之範圍內，得自由使用、收益
    、處分其所有物，並排除他人之干涉，為民法第七百六十五條所明定。本件系爭
    土地既無公用地役關係存在，而被上訴人亦不能指出基於何法令之限制，上訴人
    有容忍被上訴人占用系爭土地之義務，況被上訴人於四十二年徵收土地時，曾徵
    收鄰近之土地供修築道路，僅因測量失於精確，致部分道路築於系爭土地上，為
    其所不否認，可見附近尚有土地可供修築道路，非以使用系爭土地為必要，在國
    防需要上亦欠缺其正當性，故被上訴人以基於國防需要、營區安全之考慮，認上
    訴人有容忍被上訴人占用系爭土地之義務云云，亦非可採。
五、綜上所述，本件系爭土地上如附圖甲部分面積一六二平方公尺、乙部分六○八平
    方公尺所舖設之水泥及柏油道路既無公用地役關係存在，又無國防上之需要，認
    上訴人有容忍被上訴人占用系爭土地之義務，則上訴人本於民法第七百六十五條
    之規定，請求被上訴人將上開以水泥及柏油舖設之道路予以拆除回復原狀，並將
    土地返還上訴人及其他共有人，即屬正當，應予准許。又本判決所命之給付，其
    性質非長期間不能履行，爰定三個月之履行期間，以資兼顧。另兩造均陳明願供
    擔保以代釋明請求准、免假執行，均無不合，爰併酌定相當金額，宣告准、免假
    執行。原審就此部分為上訴人敗訴之判決，自有違誤，上訴意旨指摘原判決此部
    分不當，為有理由，應由本院將此部分予以廢棄，改判如主文所示。
六、兩造其餘之攻擊防禦方法及舉證，對本件判決結果已不生任何影響，無庸贅論，
    併此敘明。
七、據上論結，本件上訴為有理由，爰判決如主文。
中      華      民      國     九十     年      一      月     十九     日
                                 民事第三庭
                                     審判長法  官  陳  永  昌
                                           法  官  吳  秀  美
                                           法  官  蕭  艿  菁
右正本係照原本作成。
如不服本判決，應於收受送達後二十日內向本院提出上訴書狀，其未表明上訴理由者
，應於提出上訴後二十日內向本院補提理由書狀（均須按他造當事人之人數附繕本）
上訴時應提出委任律師或具有律師資格之人之委任狀；委任有律師資格者，另應附具
律師及格證書及釋明委任人與受任人有民事訴訟法第四百六十六條之一第一項但書或
第二項（詳附註）所定關係之釋明文書影本。
中      華      民      國     九十     年      一      月     二十     日
                                           書記官  劉  美  垣
附註：
民事訴訟法第四百六十六條之一（第一項、第二項）：
對於第二審判決上訴，上訴人應委任律師為訴訟代理人。但上訴人或其法定代理人具
有律師資格者，不在此限。
上訴人之配偶、三親等內之血親、二親等內之姻親，或上訴人為法人、中央或地方機
關時，其所屬專任人員具有律師資格並經法院認為適當者，亦得為第三審訴訟代理人
。


司法院資訊處製作；財團法人民間司法改革基金會備份。
